【裁判字號】    89,家上,84
【裁判日期】    890808
【裁判案由】    離婚
【裁判全文】
臺灣高等法院民事判決  八十九年度家上字第八十四號
      上  訴  人  乙○○
      被 上 訴人  甲○○
      訴訟代理人  邱秀珠律師
右當事人間，因離婚事件，上訴人對於中華民國八十八年十二月二十二日臺灣桃園地
方法院八十八年度婚字第七九八號第一審判決，提起上訴，本院判決如左：
    主      文
上訴駁回。
第二審訴訟費用由上訴人負擔。
    事      實
甲、上訴人方面：
壹、聲明：
一、原判決廢棄。
二、被上訴人在第一審之訴駁回。
三、第一、二審訴訟費用由被上訴人負擔。
貳、陳述：
    除與原判決記載相同者，予以引用外，另行補充陳述略以：
一、被上訴人於七十四年十一月間與上訴人結婚，而有夫妻之關係，過著正常幸福的
    生活，卻只有十五天而已，被上訴人之父黎和滿即將被上訴人帶回娘家，聲稱要
    與上訴人離婚，上訴人履次前往岳家欲帶被上訴人回夫家時，總遭其父百般刁難
    、威嚇叫罵，被上訴人亦一切聽從其父之命，其父常言，他（黎和滿）寧可死，
    也不讓其女回夫家，以上均有人證黎正雄先生、陳坤榮先生（上訴人之舅舅）、
    謝玄銘先生、鍾意忠先生、林保通先生、謝維欽先生及前富岡里里長劉守波先生
    （已故）、湖口鄉公所清潔隊長陳森全先生、新竹縣議員羅世洞先生等人，可為
    證明。
二、上訴人與被上訴人於七十四年結婚迄今，上訴人從未毆打及傷害或恐嚇被上訴人
    及其家中任何一人，一切情事均係其父一人胡作非為﹑一手遮天、自導自演，捏
    造事實所造成，使得上訴人至今還蒙冤被判兩次傷害罪，卻無法伸冤。
三、上訴人並非長期住海南島，是因工作之需要，來來往往海南島及台灣，上訴人在
    經商也是為了生存及奉養家中中風之母親。
四、被上訴人曾提起離婚之訴，台灣桃園地方法院於八十一年十月三十日以八十一年
    度婚字第二四九號駁回其訴，八十一年十二月三十一日以八十一年度家上字第二
    三二號駁回其上訴，最高法院八十二年四月十六日以八十二年度台上字第八一二
    號判決發回台灣高等法院，八十二年十月十八日台灣高等法院以八十二年度家上
    更  (一)字第八號仍判決駁回其上訴，八十三年三月十一日最高法院以八十三年
    台上字第五五三號駁回其上訴而確定。被上訴人再以民法第一千零五十二條第二
    項規定，有重大事由，難以維持婚姻，提起本件訴訟，依民事訴訟法第四百零一
    條之規定，有違一事不再理之原則，其訴非有理由。
乙、被上訴人方面：
壹、聲明：
一、上訴駁回。
二、第二審訴訟費用由上訴人負擔。
貳、陳述：
    除與原判決記載相同者，予以引用外，另行補充陳述略以：
一、查人類創造婚姻制度之目的，即在謀求男女兩性結合以謀更大之幸福。如夫妻雙
    方在婚姻中毫不關心對方，甚至互相戕害，或如夫妻之間徒有婚姻之名，而無婚
    姻之實，則該婚姻之名，徒致夫妻痛苦而已，於社會及個人均有不良之影響，此
    婚姻已無存在之必要，目前世界各國立法潮流亦趨向採「破綻主義」，於此情況
    下准其離婚，我國民法親屬篇於民國七十四年修正時，即本於此一觀念，於民法
    第一千零五十二條第一項所列十款外，增列第二項「有前項以外之重大事由，難
    以維持婚姻者，夫妻之一方得請求離婚」，以彌補列舉規定之不足，使夫妻請求
    裁判離婚之事由較富彈性，讓無法達成婚姻共營圓滿生活之目的，且已不可能再
    期待破鏡重圓之夫妻能擺脫桎梏。依八十八年十二月十日中國時報刊載法務部民
    法親屬編研修小組完成修正草案初稿，決定在裁判離婚要件中增列「夫妻不共同
    生活達五年以上，得請求離婚」之規定，由此可見，夫妻長年不共同生活確屬難
    以維持婚姻之重大事由，為明確化並免裁判發生歧異，修正草案即將之明文規定
    為得請求裁判離婚之理由之一。
二、按民法第一千零五十二條第一項各款規定之事由均為獨立不同之訴訟標的，第二
    項所規定之「有重大事由，難以維持婚姻者」，如有數個重大事由，只須內容不
    同，亦不屬同一訴訟標的。被上訴人提起本件訴訟，所主張「有重大事由，難以
    維持婚姻」之重大事由，乃兩造十三年來早無婚姻之實，各自過各自之生活，其
    中於七十五年至八十二年間尚因訴訟而偶在法院相見，至八十三年另案全部訴訟
    完畢迄今又逾六年多，兩造未共同生活，食衣住行育樂各自打理，在實質生活及
    精神生活方面長期互無交集，互不關心，亦互不依賴，破鏡重圓之可能業己消滅
    殆盡，是被上訴人主張兩造間顯有重大事由，難以維持婚姻，無讓婚姻之名繼續
    存在之必要。此項主張之事實與過去被上訴人起訴請求離婚主張之事由不同，自
    無同一訴訟標的之問題，當不受既判力一事不再理之拘束。上訴人認本件有一事
    不再理之適用，顯有誤會。
三、兩造於七十四年十一月九日結婚，迄今已十四年，依上訴人於原審所述，兩造婚
    後共同生活僅二個月。兩造前案最後判決確定日為八十三年三月十一日，自該時
    起至今業已逾六年，六年多來，被上訴人除曾在張議員及弟媳陪同下，於富岡派
    出所見面談判離婚一次外  (談判未成)，不曾見面，生活互無交集、互不關心，
    參諸過去雙方訴訟不斷，上訴人於本件訴訟猶一再指陳被上訴人或其父騙婚，所
    要求者亦只是返還其結婚所支出之費用。姑不論被上訴人否認與其父有騙婚行為
    ，且認上訴人所列結婚費用明細有相當之部分為不真實，並認自己連同二卡車之
    嫁粧亦花費不貲，雙方因而無法協議離婚，然由此足見，上訴人亦同認兩造之婚
    姻已無存在之必要，只是在「錢」上面打轉，心有不甘而已。是兩造確有重大事
    由，難以維持婚姻。法院應准許兩造離婚，至於上訴人如仍執意其有金錢上之損
    失及其依法得向被上訴人請求金錢給付，則應以另訴為之。
四、本件被上訴人為婚姻之被害人，請求離婚，除於法相合外，亦無道德上可爭議之
    事由。由已往案例中，受傷或生病之一方，被他方以重大事由難以維持婚姻為由
    訴請離婚獲准，請求離婚者在道德上不無爭議，依舉輕以明重之原則，本件被上
    訴人請求離婚更應被准許。
    理      由
一、按：原告之訴，其訴訟標的為確定判決之效力所及者，法院應以裁定駁回之，民
    事訴訟法第二百四十九條第一項第七款固有明文規定。惟判決之既判力，僅及於
    為確定判決之事實審言詞辯論終結前已發生之事實狀態，於確定判決之事實審言
    詞辯論終結後所生之事實，並不受其既判力之拘束。被上訴人前曾分別依民法第
    一千零五十二條第一項第三款、第二項訴請離婚，業經最高法院判決駁回被上訴
    人之訴確定，固有本院七十五年度婚字第二二四號、八十年度婚字第四○五號、
    八十一年度婚字第二四九號、臺灣高等法院八十一年度家上字第一六號、八十一
    年度家上字第二三二號、八十二年度家上更（一）字第八號、最高法院八十一年
    度台上字第一四九四號、八十二年度台上字第八一二號、八十三年度台上字第五
    五三號民事判決各一份在卷可稽，然被上訴人現係以兩造分居仍在持續狀態中為
    由，再依民法第一千零五十二條第二項規定訴請離婚，為前開確定判決事實審言
    詞辯論終結後即八十二年十月十八日後所生之事由，依前揭說明，被上訴人提起
    本件離婚之訴，非前開確定判決既判力所及，合先敘明。
二、被上訴人起訴主張：上訴人於七十四年十一月九日與被上訴人結婚，惟婚後常遭
    上訴人毆打，並對被上訴人為性虐待，致被上訴人無法忍受，乃於七十五年二月
    間返回娘家居住。同年三月，上訴人又強押被上訴人一個多月，被上訴人之父母
    黎和滿、黎張秀英及胞弟黎蔚章因無被上訴人音訊，前去上訴人住宅尋找，又遭
    上訴人之父謝維炎對其三人提出妨害自由之告訴；同年七月四日，上訴人又夥同
    案外人徐石全共同毆傷被上訴人及其家人，並擊毀機車前輪遮泥板；八十一年間
    ，在被上訴人起訴請求離婚之訴訟過程中，上訴人又於八十一年十月二十三日出
    言威嚇及毆傷被上訴人之父。而自該刑事案件終結迄今，兩造均不曾見面，亦互
    不聞問。查人類創造婚姻制度之目的，即在謀求男女兩性結合以謀更大之幸福。
    如夫妻雙方在婚姻中毫不關心對方，甚至互相戕害，或如夫妻之間徒有婚姻之名
    ，而無婚姻之實，則該婚姻之名，徒致夫妻痛苦而已，於社會及個人均有不良之
    影響，此婚姻已無存在之必要，本件兩造雖有婚姻之名，惟已無婚姻之實，雙方
    感情異常不睦，各自生活已有十三年之久，兩造食衣住行育樂亦各自打理，在實
    質生活及精神生活方面長期互無交集，互不關心，亦互不依賴，是本件兩造間顯
    有重大事由，難以維持婚姻繼續存在之必要，為此，依民法第一０五二條第二項
    之規定，求為准許與上訴人離婚之判決。
三、上訴人則以：被上訴人於七十四年十一月九日與上訴人結婚，婚後一切正常原為
    恩愛夫妻，皆因被上訴人受旁人唆使及挑撥，以致夫妻之間誤會重重，法庭相見
    。且被上訴人之父黎和滿於七十四年十一月二十四日、十二月十八日、七十五年
    一月三日將被上訴人帶走，並於七十五年一月二十一日、三十日與被上訴人之弟
    萬忠、黎蔚章至上訴人家中將嫁粧搬走。上訴人從未毆打及傷害被上訴人家人，
    亦未虐待過被上訴人，更無恐嚇被上訴人及其家人之情事，一切事情皆為被上訴
    人之父捏造所為，況上訴人至今含冤背負兩次傷害罪名，上訴人體會一夜夫妻百
    世恩之情義得來不易，故不忍夫妻橫遭拆散遺憾終身，並希望兩造破鏡重圓等語
    ，資為抗辯。
四、被上訴人主張上訴人於七十四年十一月九日與被上訴人結婚，惟婚後常遭上訴人
    毆打並對被上訴人為性虐待，致被上訴人無法忍受，乃於七十五年二月間返回娘
    家居住。同年三月，被告又強押被上訴人一個多月期間，被上訴人之父母黎和滿
    、黎張秀英及胞弟黎蔚章因全無被上訴人音訊，前去上訴人住宅尋找，又遭上訴
    人之父謝維炎對其三人提出妨害自由之告訴；同年七月四日，上訴人又夥同案外
    人徐石全共同毆傷被上訴人及其家人，並擊毀機車前輪遮泥板；八十一年間，在
    被上訴人起訴請求離婚之訴訟過程中，上訴人又於八十一年十月二十三日出言威
    嚇及毆傷被上訴人之父，而自該刑事案件終結迄今，兩造均不曾見面，亦互不聞
    問等請，此有上開民事判決可證。惟按當事人在法律關係經判決確定後，在事實
    審言詞辯論終結前所存在之事由，不問在該訴訟之言詞辯論期日曾否主張，均因
    既判力而遮斷，故被上訴人所述縱屬真實，亦為前訴之既判力所遮斷，不得再據
    此而為爭執，故本件自應於前開訴訟之事實審言詞辯論終結後所生之事實，予以
    審酌。
五、被上訴人主張上訴人於七十四年十一月九日與被上訴人結婚，兩造具有夫妻關係
    ，於前揭訴訟確定前即行分居，確定後之六年來，除於八十七年七月六日在富岡
    派出所商議離婚見過一面外，未曾謀面，均各自生活，互不關心，互不依賴，徒
    有婚姻之名，而無婚姻之實等事實，為上訴人所不爭執，且有戶籍謄本在卷可稽
    。被上訴人主張之上開事實，應堪信為真實。
六、按：有重大事由，難以維持婚姻者，夫妻之一方得請求離婚，民法第一千零五十
    二條第二項前段定有明文。又我國親屬法於七十四年修正前，關於裁判離婚之事
    由係採嚴格列舉主義，僅以現行民法第一千零五十二條第一項所列十款事由為限
    始得請求裁判離婚，過於嚴格，該項列舉之十款事由未能涵蓋所有必要離婚原因
    ，致許多婚姻破裂，一方又不願協議離婚之夫妻徒有婚姻之名，而無婚姻之實，
    於社會及個人均有不良之影響。故七十四年修正之親屬法，參酌他國立法例，兼
    採概括主義，增訂第一千零五十二條第二項，以因應社會之變遷，讓無法達成婚
    姻共營圓滿生活之目的、且巳不可能再期待破鏡重圓之夫妻，能擺脫桎梏，此觀
    該條七十四年之修正理由至明。蓋夫妻之結合，雖二人性情非必一致，然重在雙
    方能感情融洽，和睦相處，互信互重，其婚姻之維繫始有意義，否則夫妻二人巳
    難相處，雙方貌合神離，形同陌路，猶強求其必須維持婚姻關係，漠視人性應有
    之尊重，殊非婚姻制度原有之設計。本件被上訴人與上訴人間之婚姻關係，既徒
    有婚姻之名，而無婚姻之實，雙方感情異常不睦，各自生活，互不關心，互不依
    賴，前後已達十三年之久，尚且相互攻訐，難期其破鏡重圓，顯屬難以維持婚姻
    之重大事由，被上訴人請求准予離婚，於法尚非無據，應於准許。上訴人雖以被
    上訴人因受其家人之挑撥以致夫妻誤會重重，而拒絕離婚，又認被上訴人與其父
    黎和滿共同騙婚之嫌等語，資為抗辯。惟查：上訴人所為前揭情詞之抗辯，均已
    於前揭確定之訴訟中予以審酌，於本件再持以爭執，依前揭說明，自無可採。
七、從而，原審依被上訴人之請求，為其勝訴之判決，經核於法尚無違誤，上訴意旨
    ，仍持陳詞指摘原審判決不當，求予廢棄，非有理由，應予駁回。
八、本件事證巳臻明確，兩造其餘之攻擊、防禦方法及提出未援用之證據，經斟酌後
    認不影響判決基礎，無逐一論述之必要，併此敘明。
據上論結，本件上訴為無理由，爰判決如主文。
中      華      民      國    八十九    年      八     月      八     日
                              民事第六庭
                                  審判長法  官  吳  欲  君
                                        法  官  藍  文  祥
                                        法  官  陳  博  享
右正本係照原本作成。
如不服本判決，應於收受送達後二十日內向本院提出上訴書狀，其未表明上訴理由者
，應於提出上訴後二十日內向本院補提理由書狀（均須按他造當事人之人數附繕本）
上訴時應提出委任律師或具有律師資格之人之委任狀；委任有律師資格者，另應附具
律師及格證書及釋明委任人與受任人有民事訴訟法第四百六十六條之一第一項但書或
第二項（詳附註）所定關係之釋明文書影本。
中      華      民      國    八十九    年      八      月      十      日
                                        書記官  鄭  靜  如
附註：
民事訴訟法第四百六十六條之一（第一項、第二項）：
對於第二審判決上訴，上訴人應委任律師為訴訟代理人。但上訴人或其法定代理人具
有律師資格者，不在此限。
上訴人之配偶、三親等內之血親、二親等內之姻親，或上訴人為法人、中央或地方機
關時，其所屬專任人員具有律師資格並經法院認為適當者，亦得為第三審訴訟代理人
。


司法院資訊處製作；財團法人民間司法改革基金會備份。
